臺灣臺南地方法院民事裁定
110年度消債清字第2號
聲  請  人
即債 務 人  蔡佳辰

代  理  人  楊汶斌律師(法扶律師)
上列當事人因消費者債務清理事件聲請清算，本院裁定如下：
    主    文
聲請人蔡佳辰自民國一一０年三月十六日下午五時起開始清算程
序，並命司法事務官進行本件清算程序。
    理    由
一、按債務人不能清償債務或有不能清償之虞者，得依消費者債
    務清理條例所定更生或清算程序，清理其債務；債務人對於
    金融機構負債務者，在聲請更生或清算前，應向最大債權金
    融機構請求協商債務清償方案，或向其住、居所地之法院或
    鄉、鎮、市、區調解委員會聲請債務清理之調解，消費者債
    務清理條例（下稱消債條例）第3條、第151條第1項、第7項
    分別定有明文。次按法院開始清算程序之裁定，應載明其年
    、月、日、時，並即時發生效力，復為同條例第83條第1項
    所明定。
二、本件聲請意旨略以：債務人積欠無擔保或無優先權債務總額
    約新臺幣（下同）1,003,506元，為清理債務，前向本院聲
    請消費者債務清理前置調解（109年度南司消債調字第728號
    ），惟最大債權金融機構華南商業銀行股份有限公司（下稱
    華南銀行）未提出債務清償方案，致調解不成立。債務人為
    中低收入戶，目前擔任保全，每月薪資24,000元，扣除個人
    必要生活開銷18,974元及未成年子女扶養費6,750元（5,500
    元+兒童未來發展基金繳納款1,250元)後，已無剩餘，僅能
    向本院聲請清算。債務人係一般消費者，並未從事營業，復
    未經法院裁定開始更生、許可和解或宣告破產，爰依消債條
    例提出本件清算之聲請等語。
三、按本條例所稱消費者，指5年內未從事營業活動或從事小規
    模營業活動之自然人；前項小規模營業指營業額平均每月20
    萬元以下者；又本條例第2條第1項所稱5年內從事小規模營
    業活動，係指自聲請更生或清算前1日回溯5年內，有反覆從
    事銷售貨物、提供勞務或其他相類行為，以獲取代價之社會
    活動，依其5年內營業總額除以實際經營月數之計算結果，
    其平均營業額為每月20萬元以下者而言，例如：平均月營業
    額未逾20萬元之計程車司機、小商販等即屬之，消費者債務
    清理條例第2條第1、2項及辦理消費者債務清理事件應行注
    意事項第1點分別定有明文。債務人主張其於民國107年6月3
    0日至109年12月3日從事網路手錶買賣及維修，平均每月營
    業額為8,300元，每月利潤約3,000元（見109年度南司消債
    調字第728號卷第22頁反面、本院卷第11頁）等情，有債務
    人提出收入切結書及交易平台截圖（見本院卷第173-199  
    頁）為憑，堪認債務人於聲請清算前5年內從事網路拍賣，
    平均每月營業額低於20萬元，揆諸前揭說明，債務人屬從事
    小規模營業活動之自然人。
四、經查：
  ㈠債務人前為清理債務，曾向本院聲請與債權人間債務清理之
    調解，最大債權金融機構華南銀行未提出債務清償方案而調
    解不成立，債務人於調解不成立後向本院聲請清算等情，經
    本院依職權調閱109年度南司消債調字第728號卷核閱相符，
    堪認債務人於提起本件聲請前，業已踐行前置調解程序，惟
    調解不成立等事實無誤。
  ㈡債務人主張其為中低收入戶，從事保全工作，每月薪資約24,
    000元，存款有27元，自108年年中起租屋補助為每月3,200
    元、107年5月起單親補助為每月1,969元、106年2月至109年
    8月育兒津貼為每月2,500元等情，有收入切結書、債務人提
    出之臺南市政府函、育兒津貼停止發放通知書、兒少生活扶
    助核定通知函、中低收入戶證明書、109年12月份薪資單（
    見本院卷第21、119、201頁、109年度南司消債調字第728號
    卷第31頁）可證，且其名下並無其他資產，有稅務電子閘門
    財產所得調件明細表、全國財產稅總歸戶財產查詢清單（見
    本院卷第137頁、109年度南司消債調字第728號卷第28頁）
    可憑。基此，債務人之償債能力應以上開收入及存款為據。
  ㈢按消債條例立法目的係為使不幸陷入經濟困境之人得以清理
    債務、重建生活，並在清理債務過程中能適度保有符合人性
    尊嚴之最低基本生活所需，而非維持債務人過去慣常之寬裕
    生活型態，否則非僅有悖於消債條例之意旨，更係將債務人
    因個人浪費或財務管理失控之風險不當轉嫁予金融機構負擔
    ，顯非公允。故為妥適調整債務人與債權人及其他利害關係
    人間之權利義務關係，保障債權人獲得公平受償，並謀求消
    費者經濟生活之重建復甦機會，法院對於債務人每月必要生
    活費用之數額，自不可僅以債務人之主張為斷，而應參酌消
    債條例第64條之2第1項關於同條例第64條第2項第4款所稱必
    要生活費用之認定標準定之，方屬允洽。次按，債務人必要
    生活費用，以最近一年衛生福利部或直轄市政府所公告當地
    區每人每月最低生活費1.2倍定之，消債條例第64條之2第1
    項定有明文。復按債務人為使其有經濟復甦更生之機會，自
    應以誠實及信用之原則面對自己之債務，積極勉力謀求更生
    償債方案，除應積極開源努力勤奮工作以增加收入償還債務
    外，尚須節流儉樸其生活需求而適當控制其生活費用支出，
    以達成勉力履行債務。而參酌臺南市民國110年度之每人每
    月最低生活費為13,304元，該生活費標準係按照政府最近1
    年平均每人消費支出（包括食品費、衣著鞋襪費、房租水電
    費、家居管理費、醫療保健費、交通通訊費、娛樂教育費及
    雜項支出）百分之60訂定，故消費者債務清理條例事件之債
    務人每月生活費標準自堪以最近1年衛生福利部或直轄市政
    府所公告當地區每人每月最低生活費1.2倍即15,965元計之
    【計算式：13,304×1.2＝15,965，元以下四捨五入】。債務
    人雖主張其每月生活必要支出費用平均為19,974元【計算式
    ：租金8,700元+電費600元+水費150元+手機費用1,001元+機
    車加油費用400元+健保費374元+欠繳健保費分期還款749元+
    伙食費6,000元+雜支費2,000元】(見本院卷第12頁)，然該
    數額顯已逾越首揭標準15,965元，從而，其每月個人生活必
    要支出自應以15,965元為據。
  ㈣查債務人之子女為105年出生，名下無財產資料，且債務人離
    婚，與前妻約定共同行使負擔未成年子女權利義務等情，此
    有戶籍資料、稅務電子閘門財產所得調件明細表（見本院卷
    第129、131、139至143頁）在卷可憑，堪認債務人之未成年
    子女有受債務人扶養之必要。債務人主張每月支出扶養費6,
    750元，尚未逾上開最低生活費標準，前開扶養費應納入債
    務人支出之範圍內。
  ㈤綜上各情，債務人名下無財產資料，最大債權金融機構華南
    銀行未提出債務清償方案，以債務人每月收入24,000元、租
    屋補助3,200元、單親補助1,969元計29,169元，扣除債務人
    自己必要生活費用15,965元及未成年子女扶養費6,750元後
    ，僅剩餘6,454元可資運用，華南銀行未提出任何債務清償
    方案，惟債務人陳報債務金額達1,003,506元（見109年度南
    司消債調字第728號卷第64至65頁），本院依據債務人現況
    之財產、勞力及信用等清償能力，及積欠債務之利息或違約
    金仍在增加中等情況為綜合判斷，堪認債務人客觀上處於因
    欠缺清償能力而不足以清償債務之經濟狀態。從而，債務人
    所為本件清算之聲請，核符消債條例第3條所定「不能清償
    債務之虞」之要件。
五、綜上所陳，債務人有不能清償債務之情形，復未經本院裁定
    開始更生程序或許可和解或宣告破產，又無消債條例第6條
    第3項、第82條第2項所定法院得駁回清算聲請或消債條例第
    8條所定法院應駁回清算聲請之事由存在，債務人聲請清算
    ，應屬有據。
六、末按，法院裁定開始更生或清算程序後，得命司法事務官進
    行更生或清算程序，必要時得選任律師、會計師或其他適當
    之自然人或法人一人為監督人或管理人，消債條例第16條第
    1項定有明文。查，本件既經本院裁定開始清算程序，爰併
    依前開規定，命司法事務官進行清算程序。
中　　華　　民　　國　　110 　年　　3 　　月　　16　　日
                  消債法庭法  官　田幸艷
上開裁定正本核與原本無異。
本裁定不得抗告。
本裁定已於110年3月16日下午5時公告。　　　　　　　　　
中　　華　　民　　國　　110 　年　　3 　　月　　16　　日
                          書記官  駱映庭